最　高　行　政　法　院　判　決　　　　　　　　　　九十三年度判字第二七○號
　　上　訴　人　甲○○
　　訴訟代理人　王國傑律師
　　被 上訴 人　財政部臺灣省中區國稅局
　　代　表　人　許虞哲
右當事人間因綜合所得稅事件，上訴人對於中華民國九十一年十一月二十一日臺中高
等行政法院九十一年度訴字第四三三號判決，提起上訴。本院判決如左：
　　主  文
上訴駁回。
上訴審訴訟費用由上訴人負擔。
　　理  由
上訴人起訴主張：被上訴人要求上訴人提出載有學生地址、電話之學生名冊並無依據
，上訴人提出之換領講義憑證即是收據，學生報名時未填載住址、電話，自不能事後
補填，況一般交易之發票亦未要求記載買受人之地址。原審法院於九十年度訴字第一
二九號判決以被上訴人事實上並未確實調查臺中市私立全國文理補習班各時段、每班
學生人數及所收金額，而根本否定該「業務狀況調查紀錄表」之證據力。認定該調查
紀錄表乃非依確實調查所得之資料，根本否定其上所載數據之正確性及真實性。從而
被上訴人依該判決主旨，即不能再以該調查紀錄表作為核定上訴人當年度所得之依據
，否則即屬違法。被上訴人今又依該表所載之不確實數據（只是原處分採中間概數計
算，此次是採最低數字計算）作成重核案件復查決定，即使在人數、金額方面都是依
該紀錄表所載數據從低計算，仍是依不合法之證據所作成之核定，仍屬不合法之處分
（因為即使是最低人數、金額、班級數都非屬正確數據）。被上訴人並無法證明該紀
錄表所示之最低數據為真實。被上訴人違反所得稅法第八十三條之規定，未依帳簿憑
證之資料核定稅捐，其以「業務狀況調查紀錄表」核課上訴人業務收入，未遵原審法
院於九十年度訴字第一二九號判決意旨，違反行政訴訟法第二百十六條之規定，應予
撤銷。又關於八十五年上半年度之訪查記錄表所載內容，為被上訴人人員所任意記載
，並非經確切點數核定之資料，且為事實上不可能之安排，自不得用以作為核定之依
據。事實上，八十五年上半年為八十四學年度之下學期，因招生情形不佳，又無教室
可用，故根本未開國中部的課。被上訴人竟以上訴人八十四年下半年度有開課，八十
五年下半年度也有開課，憑空推論八十五年上半年度一定也有開課。枉顧補習班非學
校，未必一定連續開課之事實，即予以核定課稅。其核定顯非本於證據，而是單憑臆
測，自與證據法則有違。關於八十五年下半年度之訪查紀錄表，其上課班別、人數經
被上訴人人員任意增刪，並非實際訪查上訴人所得，亦未依訪查記錄表附註欄之規定
，詳實填載各班別上課星期、時間，刪改處亦無調查員共同會章。自不得據此由調查
人員任意自行記載之紀錄表作為核課之標準。高中部的教室，依可用時段，至多亦只
能容納十個班，如何可能開十五個班？足證紀錄表所載內容與事實不符。按認定事實
，應憑證據，不得出於臆測。為不論被上訴人是採中間數或最低數計算，皆是本於不
具證據力之調查紀錄表所為揣度，並非確實調查所得之資料，其憑以為核定上訴人當
年度所得額之依據，乃全憑臆測為之，自有違證據法則，而仍屬違法之處分。綜上，
被上訴人所為重核復查決定，顯非依原審法院判決主旨所為之適法處分，而仍屬依不
合法之證據所作成之違法處分，而訴願決定未予糾正，亦屬於法有悖等語，爰求為判
決撤銷訴願決定及原處分。
被上訴人則以：按依商業會計法第二十六條規定，帳簿所記載之人名帳戶應載明其人
之真實姓名及住所。本件上訴人經營臺中市私立全國文理補習班，招收學生很多，卻
未能提示載有通訊地址、電話等之學生名冊、當年度各個班別學生座位表、保證班、
重讀班之學生名冊及符合執行業務所得查核辦法規定之收費收據等足資證明所得額之
帳簿、文據等資料供查核。其所提出之換領講義憑證並無經手人之簽章，收據沒有按
順序開立，交易應收金額、實際收入金額如何，無法與提出之帳簿勾稽。又會計憑證
至少應保存五年，上訴人卻主張承辦人更易多次且事隔多年，無法提供，是上訴人主
張依其帳載情形核定所得額，揆諸首揭法令規定，尚無足採。原審法院九十年度訴字
第一二九號判決並非否定系爭調查紀錄表之真實性，僅係指摘其所載內容不明確，是
被上訴人重為復查決定時乃改採對上訴人最為有利之方式，即就業經蓋有該補習班班
章及上訴人私章之業務狀況調查紀錄表所載人數及金額予以從低核定，至上訴人質疑
調查紀錄表所載教室間數最高得使用上課時段與核定之開班數不相當乙節，經查該補
習班上年度（八十四年度）營業地址與業務狀況調查紀錄表所載教室間數與本年度皆
相同，又上年度經該補習班認諾且已核課確定之業務狀況調查紀錄（詳原處分卷第六
十九頁）所載開課班數亦遠高於上訴人所主張十個時段，足見上訴人主張該補習班最
高僅得容納十個班級乙節，亦無足採等語資為抗辯。
原審斟酌全辯論意旨及調查證據之結果，以：本件上訴人八十五年度綜合所得稅結算
申報，經被上訴人所屬東山稽徵所核定其該年度營業收入為一三、八三三、五○○元
，綜合所得總額為六、一五九、七七四元，綜合所得淨額五、八三一、三二八元，補
徵稅額一、六○四、九三一元。嗣經上訴人循行政訴訟程序獲撤銷原處分之判決，被
上訴人重為復查決定，就有關實地調查紀錄表中以區間方式記載之學生人數及收費金
額，重核結果從低採計人數及金額，重行核算當年度業務收入總額一二、九九○、○
○○元，減列八四三、五○○元。按補習班免用統一發票，此觀統一發票使用辦法第
四條第七款規定自明。又凡商業會計事務之處理悉依商業會計法之規定，補習班雖非
營利事業，但有關會計帳冊之處理仍應依其規定，該法第二十六條規定，帳簿所記載
之人名帳戶，應載明其人之真實姓名，並應在分戶帳內註明其住所。本件被上訴人並
未要求上訴人於收據上記載學生之地址，僅要求上訴人提出記載學生地址之名冊，而
上訴人提出之學生名冊並未載明地址，為其所是認，並有該名冊影本（僅其中數頁）
附原處分卷可稽。次按補習班所提供者為補習教育，教師一人授課其聽課學生人數可
達數十人甚至上百人之情形，故出資聘請教師一人，其收入則視招生之多寡而有極大
的差異。又補習班之收益幾乎全部來自學費收入，其確實招生人數即為核定補習班所
得額之重要依據，依上開特性非掌握學生之姓名、地址，則勾稽補習班自行申報之收
入是否真實即生困難，此與一般勞務銷售或買賣之收益明確可查之情形尚有不同，且
補習班之收入亦無從由進貨成本及進銷項統一發票互相勾稽掌握，故被上訴人要求提
出記載學生地址之名冊亦屬合理而必要。又上訴人係從事中學生之補習教育之班，學
生出席之勤惰、測驗成績之通知等即有聯絡學生家長之必要，故學生報名註冊時，補
習班向皆要求填寫住所。本件上訴人原應留有學生住所之資料，卻自陳其無法提出該
資料及日記帳，而未載地址之學生名冊不具可驗證性，從而被上訴人逕以實地調查之
「業務狀況調查紀錄表」核定上訴人之執行業務所得亦非無據。次查，本件前九十年
度訴字第一二九號判決並未認定「業務狀況調查紀錄表」係屬違法，僅指摘原處分：
「被上訴人派員至補習班實地調查時，並未確切核定上訴人所經營補習班各時段及每
班之學生人數及所收金額，對於所調查之事項有疑問時，亦未即時要求上訴人提出相
關資料供核，而僅依實地調查紀錄表記載之情形對學生人數及費用採中間概數計算，
而計出該補習班之該年度收入，難令上訴人信服。」等情。本件上訴人既無法提出足
供查核之帳簿文據（缺日記帳、附地址之學生名冊），又補習班依其行業特性亦無同
業利潤標準之訂定，而「業務狀況調查紀錄表」係被上訴人當年度實地訪查上訴人所
營補習班之營業結果，並據該補習班之老師紀辰昇當場簽名，並加蓋有上訴人補習班
班章及上訴人之私章，足認受訪者具有代表上訴人之權限，尚非不得作為課稅核定之
依據。又上訴人所營補習班之收費，係上下半年分兩次繳納，被上訴人分別於該年度
四月十八日、十一月二十九日，前往上訴人補習班訪查，並依據該補習班老師之陳述
作成業務狀況調查紀錄表，自能真實反應當時補習班營運之實況。據原處分卷所附之
八十五年四月八日被上訴人所製作之八十五年上半年業務狀況調查紀錄表，其調查記
事欄記載：(一)高中部數學，高一、二、三每班約四十至四十五人左右，物理高一為三
班，高二、三各二班，每班約五十五人左右，化學高二、三各一班，每班約十八人，
每科每人每學期五千至六千元左右；(二)國中部英文共三班，數學三班，理化二班，各
班均約四十人左右，每人每月每科一千元。（三個月繳一次）每學期每人約五千至六
千元。查上開紀錄表負責人簽章欄既經補習班之老師紀辰昇簽名代理並加蓋補習班班
章及負責人之印章，自不容上訴人事後任意否認。又補習班之業務競爭激烈，被調查
期間長達半年，學費折扣優待及人數之略有增減變動均屬合理而不違經驗法則。又上
開調查表雖記載該補習班之自有教室僅一間，惟上訴人非不得另行租用教室授課（如
事實欄所載，上訴人自陳八十五年下半年度亦加租他處作為教室），上訴人主張該教
室每週僅三十小時可供教學，與被上訴人核定之開班數不相當乙節，經查該補習班上
一年度（八十四年度）營業地址與業務狀況調查紀錄表所載教室間數與本年度皆相同
，而依上訴人承認之八十四年之「業務狀況調查紀錄表」記載，其下半年國高中課程
合計亦逾三十小時，被上訴人據以核課該年度之收入亦已確定，且本件上訴人於八十
八、八十九年間第一次復查、訴願階段均未主張此點，迄九十年一月十八日提起行政
訴訟（原審法院九十年度訴字第一二九號）始為此主張，其真實性不能無疑。至其另
主張八十五年度上半年未開設國中部乙節，既與紀辰昇老師之陳述不符，且該補習班
八十四年度下半年已開設國中部且已招收國三學生三班合計九十人，而上訴人自承八
十五年上半年亦持續招生，衡情上訴人開辦國中部初期建立聲譽猶恐未及，豈有於八
十五年度上半年國三生衝刺之重要階段放棄全部國三學生不開班，復於半年後始重行
招收國中部學生之理？上訴人此部分主張或前後矛盾或與常情不符，均難憑信。遂認
被上訴人重為復查決定，依據上開上訴人認章之業務狀況調查紀錄表，採最有利上訴
人之方式，從低採計招生人數及補習費金額，重行核算當年度業務收入總額一二、九
九○、○○○元，較原核定減列八四三、五○○元，訴願決定予以維持，並無不合。
因適用行為時所得稅法第十四條第一項第九類、第八十三條第一項及執行業務所得查
核辦法第二條第二項、第八條之規定，駁回上訴人之訴，核無違誤。
查原審前九十年度訴字第一二九號判決並未認被上訴人依實地調查之「業務狀況調查
紀錄表」核定上訴人之執行業務所得，有何違法不當。僅係以被上訴人未另要求上訴
人提出相關資料供核，而僅依實地調查紀錄表記載之情形對學生人數及費用採中間概
數計算，計出該補習班之該年度收入，難令上訴人信服，因將原復查決定撤銷。惟被
上訴人依撤銷意旨重為復查程序中，經通知上訴人仍未能提出供核之日記帳及附學生
地址之學生名冊。是被上訴人已予上訴人提供有利證據資料之機會，而仍無法提出，
則被上訴人依原調查資料，核定上訴人之所得額，即與該判決撤銷意旨無違，上訴意
旨以被上訴人重為復查決定應受判決之拘束，執以指摘原判決不當，求為廢棄，為無
理由，應予駁回。
據上論結，本件上訴為無理由，爰依行政訴訟法第二百五十五條第一項、第九十八條
第三項前段，判決如主文。
中　　華　　民　　國　　九十三　　　年　　　三　　　　月　　　十一　　　日
                    最 高 行 政 法 院  第 五 庭
                                審 判 長 法  官　　　趙　永　康
                                         法  官      蔡  進  田
                                         法  官　　　鄭　淑　貞
                                         法  官　　　黃　合　文
                                         法  官　　　林　家　惠
右  正  本  證  明  與  原  本  無  異
　　　　　　　　　　　　　　　　　　　　 法院書記官　彭　秀　玲
中　　華　　民　　國　　九十三　　　年　　　三　　　　月　　　十一　　　日
